【裁判字號】    99,訴,483
【裁判日期】    990325
【裁判案由】    偽造文書
【裁判全文】
臺灣板橋地方法院刑事判決               99年度訴字第483號
公  訴  人  臺灣板橋地方法院檢察署檢察官
被      告  甲○○
上列被告因偽造文書案件，經檢察官提起公訴（99年度偵字第24
28號），因被告為有罪陳述，經本院聽取當事人意見後，以合議
庭裁定，依簡式審判程序獨任審判，判決如下：
    主  文
甲○○犯行使偽造私文書罪，累犯，處有期徒刑伍月，如易科罰
金，以新臺幣壹仟元折算壹日。如附表所示偽造之「乙○○」名
義之署押（含簽名及指印），均沒收。
    事    實
一、甲○○曾於民國94年間，因施用毒品案件，經臺灣臺北地方
    法院判處有期徒刑8 月確定，於95年12月24日執行完畢。95
    年間，復因施用毒品案件，經同法院判處有期徒刑10月確定
    ，並接續自95年12月25日開始執行，期間，遇中華民國96年
    罪犯減刑條例施行，該10月有期徒刑經同法院裁定減為有期
    徒刑5 月確定，96年7 月16日執行完畢。
二、甲○○猶不知悔改，於98年7 月29日21時40分許，在臺北縣
    三重市○○街45巷口，因持有第一級毒品海洛因3 小包（驗
    餘淨重共計0.7524公克），為警查獲（其該部分施用及持有
    第一級毒品犯行，業經檢察官另行起訴，並經本院以98年度
    訴字第3223號判決判處有期徒刑10月）。詎其為逃避刑責，
    竟基於行使偽造私文書之犯意，於98年7 月29日21時40分許
    為警查獲時起之當日為警拘束身體自由之期間內，在被查獲
    地點及臺北縣政府警察局三重分局二重派出所等處，冒用「
    乙○○」之名義，接續在附表所示之自願受搜索同意書、搜
    索扣押筆錄、扣押物品目錄表、調查筆錄、權利告知單、逮
    捕通知書、毒品初步鑑驗報告單、查獲毒品案件被移送者姓
    名代碼對照表、查獲毒品照片等文書上偽造「乙○○」之署
    押共計52枚（含簽名署押18枚及指印署押34枚，就指印署押
    部分，起訴書誤載為29枚，茲補正），且就其中偽造完成之
    上開自願受搜索同意書私文書提出於承辦警員行使之，表示
    其係「乙○○」本人，並同意接受搜索身體、物件之意思，
    均足以生損害於警察機關對犯罪嫌疑人真實身分掌握之正確
    性及「乙○○」本人（上揭各項文書上偽造之簽名及指印之
    數目均詳如附表所示）。嗣經臺北縣政府警察局三重分局將
    甲○○於該次警詢中經警採取之指紋卡片傳送至內政部警政
    署刑事警察局，經該局鑑驗比對結果與內政部警政署刑事警
    察局檔存之甲○○指紋相符，經內政部警政署刑事警察局函
    知臺北縣政府警察局三重分局依法處理。
三、案經臺北縣政府警察局三重分局移送臺灣板橋地方法院檢察
    署檢察官偵查起訴。
    理    由
一、上揭事實，業據被告甲○○於偵審中坦承不諱，並有如附表
    所示之自願受搜索同意書、搜索扣押筆錄、扣押物品目錄表
    、調查筆錄、權利告知單、逮捕通知書、毒品初步鑑驗報告
    單、查獲毒品案件被移送者姓名代碼對照表各1 份、查獲毒
    品照片3 紙，以及被告於警詢中經警採取之指紋卡片、內政
    部警政署刑事警察局98年8 月24日刑紋字第0980117287號函
    各1 紙附卷可證。本件事證明確，被告前揭犯行洵堪認定。
二、按刑法上之偽造署押罪，係指單純偽造簽名、畫押而言，若
    在制式之書類上偽造他人簽名，已為一定意思表示，具有申
    請書或收據等類性質者，則係犯偽造文書罪（最高法院80年
    度臺非字第277 號、85年度臺非字第146 號判決意旨參照）
    。是以在文件或物品上偽造他人之署押，究係構成偽造文書
    或偽造署押，應從文件或物品於簽署後所整體表彰之意涵觀
    之，倘簽署後之文件或物品足以彰顯簽署人欲對外表示一定
    之意思時，即屬偽造文書，惟若簽署人簽署之原意僅在被動
    收受他人之意思，並無主動表達一定之意思者，則屬偽造署
    押。經查：
    (一)被告於附表編號1 所示之「自願受搜索同意書」上偽造「
      乙○○」名義之簽名及指印，係表示同意接受搜索身體、
      物件等之意思，該文書已具備私文書之性質，被告復將該
      偽造之私文書持交承辦警員收受而行使之，核屬行使偽造
      私文書之行為。
    (二)附表編號6 至7 所示之「逮捕通知書」係屬警察機關因其
      逕行拘提或逮捕犯罪嫌疑人，認應依刑事訴訟法第88條之
      1 第4 項規定告知其本人及其家屬所踐行之程序，是以被
      告在「被通知人簽名捺印」欄內偽造「乙○○」名義之簽
      名及指印，僅係處於受通知者之地位，尚無表示其有製作
      何種文書之意思及曾為何項之意思表示，故僅屬偽造署押
      之行為（最高法院91年度臺非字第295 號判決意旨參照）
      。公訴意旨認該等通知書上之被告偽造之署押具有受領通
      知之私文書之意義，尚有誤會。
    (三)附表編號2 至5 、8 至10所示之搜索扣押筆錄、扣押物品
      目錄表、調查筆錄、權利告知單、毒品初步鑑驗報告、查
      獲毒品案件被移送者姓名代碼對照表、調查筆錄、查獲毒
      品照片，均係公務員依法製作之文書，並命被告簽名及按
      捺指紋以確認，是被告在其上偽造「乙○○」名義之簽名
      及指印，並無另為一定之意思表示，故均僅屬偽造署押之
      行為。
三、核被告所為，係犯刑法第216 條、第210 條行使偽造私文書
    罪。其偽造署押之行為係偽造私文書之部分行為，其偽造私
    文書後進而行使，偽造之低度行為應為行使之高度行為所吸
    收，均不另論罪。又被告先後在如附表所示文件上偽造署押
    、偽造私文書（行使）之各舉動，係於密切接近之時地實施
    ，侵害法益相同，各行為間之獨立性極為薄弱，依一般社會
    健全觀念難以分離，顯係基於單一犯意接續所為，應包括地
    以一行為予以評價，為接續犯之一罪（最高法院86年臺上字
    第3295號判例意旨參照）。查：被告有事實欄所載曾受有期
    徒刑執行完畢之紀錄，有臺灣高等法院被告前案紀錄表1 份
    在卷可考，其於受有期徒刑之執行完畢後，5 年以內故意再
    犯本件有期徒刑以上之罪，為累犯，應依刑法第47條第1 項
    規定加重其刑。爰審酌被告冒用「乙○○」名義，意圖逃避
    刑責，致乙○○有遭追訴傳拘之虞，並影響警察機關對犯罪
    嫌疑人真實身分掌握之正確性，兼衡被告之素行（見卷附臺
    灣高等法院被告前案紀錄表）、生活狀況、智識程度，暨其
    於本院審理時坦承犯行之犯罪後態度，蒞庭檢察官具體求刑
    有期徒刑4 月至6 月尚屬妥適等一切情狀，量處如主文所示
    之刑，並諭知易科罰金之折算標準。如附表所示偽造之「乙
    ○○」名義之署押共計52枚（含簽名署押18枚及指印署押34
    枚），不問屬於犯人與否，均應依刑法第219 條規定宣告沒
    收。
四、另蒞庭之公訴檢察官就卷附之被告於上揭毒品案件為警員查
    獲後在警局所捺之指紋卡片上之被告指紋共計20枚及簽名1
    枚，於本院準備程序及審判程序中，主張此等指紋、簽名亦
    屬被告偽造之「乙○○」名義之署押，為起訴效力所及（屬
    實質上一罪），且亦應宣告沒收（見本院99年3 月11日筆錄
    ）。惟按署押係指在物體上署名或簽押，用以證明一定之意
    思表示，或一定之事實者而言（最高法院92年度臺上字第26
    48號判決意旨參照）。又刑法第217 條所稱之「偽造署押」
    ，係指行為人冒用本人名義在文件上簽名或為民法第3 條第
    3 項所稱指印之類似簽名之行為者而言，如果僅在空白文書
    之姓名欄，書寫他人之姓名，其作用係識別人稱之用，而無
    簽名或類似與簽名有同一效力之行為者，即非該條所稱之署
    押，既非署押，即不生同法第219 條不問屬於犯人與否沒收
    之問題（80年度臺非字第277 號判決意旨參照）。是刑法第
    217 條第1 項所規定之「署押」，係指在紙張或物體上簽署
    之姓名，或其他符號，其作用在表示其承認所簽署之文書效
    力，與印文之使用，具有同一之作用而言（最高法院82年度
    臺上字第6354號判決意旨參照），若簽名或留指印其意在供
    識別之用，而非證明一定意思表示或一定事實，且亦非表示
    本人簽名之意思者，則不生署押之問題（最高法院92年度臺
    上字第2648號判決意旨參照）。查：類如本案被告於警詢中
    依警員之指示在指紋卡片上所留之指印，係被告或犯罪嫌疑
    人因案為警查獲後，警員依刑事訴訟法第205 條之2 之規定
    ，為調查犯罪情形及蒐集證據之必要，命被告或犯罪嫌疑人
    配合而採集者，且得違反犯罪嫌疑人或被告之意願為之，此
    觀刑事訴訟法第205 條之2 規定以及卷附之被告指紋卡片載
    明捺印人係警員而非被告自明（見偵查卷第6 頁）。而此指
    紋卡片之作用，除為建立犯罪嫌疑人指紋資料外，並係用以
    日後驗明識別被告或犯罪嫌疑人真正身分之用，被告在該指
    紋卡片所留之指紋，復係經警員執被告之手為之，並非被告
    在證明一定意思表示或一定事實，且亦非表示其本人簽名之
    意思，自不構成刑法第217 條規定之署押。至於該指紋卡片
    下方書寫體之「乙○○」3 字，顯非被告本人之字體，此僅
    需比較被告於警詢筆錄等處之簽名即可明瞭（見偵查卷第20
    頁以下）。公訴檢察官認此等在卷附指紋卡片上之指紋及「
    乙○○」之書寫字亦屬被告偽造之「乙○○」名義之署押，
    為起訴效力所及（屬實質上一罪），且亦應宣告沒收等語，
    尚有誤會，於此敘明。
五、據上論斷，應依刑事訴訟法第273 條之1 第1 項、第299 條
    第1 項前段，刑法第216 條、第210 條、第47條第1 項、第
    41條第1 項前段、第219 條，判決如主文。
本案經檢察官陳怡親到庭執行職務。
中    華    民    國    99    年    3     月    25    日
                        刑事第一庭  法  官  王復生
上列正本證明與原本無異。
如不服本判決，應於判決送達後10日內敘明上訴理由，向本院提
出上訴狀 (應附繕本) ，上訴於臺灣高等法院。其未敘述上訴理
由者，應於上訴期間屆滿後20日內向本院補提理由書「切勿逕送
上級法院」。
                                    書記官  張惠芳
中    華    民    國    99    年    3     月    29    日
附錄本案論罪法條：
中華民國刑法第216條
（行使偽造變造或登載不實之文書罪）
行使第210條至第215條之文書者，依偽造、變造文書或登載不實
事項或使登載不實事項之規定處斷。
中華民國刑法第210條
（偽造變造私文書罪）
偽造、變造私文書，足以生損害於公眾或他人者，處5年以下有
期徒刑。
附表：
┌──┬─────────┬────────────┬───────┐
│編號│ 文 書 名 稱      │偽造之「乙○○」名義之簽│ 出        處 │
│    │                  │名及指印署押            │              │
├──┼─────────┼────────────┼───────┤
│ 1  │自願受搜索同意書  │受搜索人欄之「乙○○」名│見偵查卷第22頁│
│    │                  │義之簽名、指印署押各1 枚│              │
├──┼─────────┼────────────┼───────┤
│ 2  │臺北縣政府警察局三│同意搜索欄位之受搜索人簽│見偵查卷第20至│
│    │重分局搜索扣押筆錄│名欄、發現應行扣押物欄位│21頁          │
│    │                  │之受執行人簽名捺印欄、受│              │
│    │                  │執行人、在場人欄之「羅正│              │
│    │                  │龍」名義之簽名、指印署押│              │
│    │                  │各3 枚，另騎縫處表示係「│              │
│    │                  │乙○○」名義之指印署押2 │              │
│    │                  │枚（起訴書漏載此2 枚指印│              │
│    │                  │署押，茲補正）          │              │
├──┼─────────┼────────────┼───────┤
│ 3  │臺北縣政府警察局蘆│所有人/ 持有人/ 保管人欄│見偵查卷第23頁│
│    │洲分局扣押物品目錄│之「乙○○」名義之簽名、│              │
│    │表                │指印署押各3 枚          │              │
├──┼─────────┼────────────┼───────┤
│ 4  │98年7 月29日22時40│共計有「乙○○」名義之簽│見偵查卷第25至│
│    │分許至同日23時10分│名署押5 枚、指印署押13枚│28頁          │
│    │許之調查筆錄      │（含騎縫處指印，起訴書就│              │
│    │                  │此部分指印誤載為10枚，茲│              │
│    │                  │補正）。                │              │
├──┼─────────┼────────────┼───────┤
│ 5  │權利告知通知書    │被告知人欄「乙○○」名義│見偵查卷第29頁│
│    │                  │之簽名、指印署押各1 枚  │              │
├──┼─────────┼────────────┼───────┤
│ 6  │臺北縣政府警察局三│被通知人簽名捺印欄位及被│見偵查卷第30頁│
│    │重分局執行拘提逮捕│通知人姓名欄位內之被告簽│              │
│    │告知本人通知書    │名捺指印以表示係其本人之│              │
│    │                  │「乙○○」名義之簽名、指│              │
│    │                  │印署押各2 枚            │              │
├──┼─────────┼────────────┼───────┤
│ 7  │臺北縣政府警察局三│被通知人簽名捺印欄之「羅│見偵查卷第31頁│
│    │重分局執行拘提逮捕│正龍」名義之簽名、指印署│              │
│    │告知親友通知書    │押各1 枚                │              │
├──┼─────────┼────────────┼───────┤
│ 8  │臺北縣政府警察局三│涉嫌人簽章欄之「乙○○」│見偵查卷第32頁│
│    │重分局查獲涉嫌違反│名義之簽名、指印署押各1 │              │
│    │毒品危害防制條例案│枚                      │              │
│    │件毒品初步鑑驗報告│                        │              │
│    │單                │                        │              │
├──┼─────────┼────────────┼───────┤
│ 9  │臺北縣政府警察局三│編號代碼欄之「乙○○」名│見偵查卷第33頁│
│    │重分局查獲毒品案件│義之簽名、指印署押各1 枚│              │
│    │被移送者姓名、代碼│                        │              │
│    │對照表            │                        │              │
├──┼─────────┼────────────┼───────┤
│ 10 │查獲毒品照片      │有表示係「乙○○」名義之│見偵查卷第39至│
│    │                  │指印6 枚                │40頁          │
├──┴─────────┴────────────┴───────┤
│總計：偽造之「乙○○」名義之簽名署押18枚、指印署押34枚．共計52枚  │
└─────────────────────────────────┘

司法院資訊處製作；財團法人民間司法改革基金會備份。
